臺灣高雄地方法院民事判決　　　　　　　94年度訴字第2033號
原　　　告　第一產物保險股份有限公司
法定代理人　乙○○
訴訟代理人　甲○○
被　　　告　丙○○
上列當事人間請求損害賠償事件，本院於民國94年10月13日言詞
辯論終結，判決如下：
  主      文
被告應給付原告新臺幣壹佰肆拾壹萬捌仟壹佰肆拾貳元，及自民
國九十四年七月二十六日起至清償日止，按週年利率百分之五計
算之利息。
訴訟費用由被告負擔。
  事實及理由
一、原告主張：被告於民國93年1 月11日，以其所有車牌號碼VS
    -7807 號自小客車（下稱「被保險汽車」）向原告投保強制
    汽車責任保險。嗣於同年8 月27日18時45分許，被告無駕駛
    執照駕駛前開被保險汽車，行經臺21線245.9 公里處時，不
    慎衝入路旁水溝而肇事，致其附載之乘客即其妻陳張月蝶死
    亡，原告乃依法給付醫療費新臺幣（下同）18,142元及死亡
    給付1,400,000 元，合計1,418,142 元予陳張月蝶之繼承人
    即被告，然被告係無照駕駛，且對前故應負肇事責任，原告
    自得依94年2 月5 日修正前強制汽車責任保險法第27條第4
    款之規定，於給付之範圍內向被告求償等語。並聲明：被告
    應給付原告1,418,142 元，及自起訴狀繕本送達翌日起至清
    償日止，按週年利率5 ％計算之利息。
二、被告則以：伊雖無照駕駛，但本件事故之發生，係因陳張月
    蝶為撿拾掉落駕駛座下方之梳子，而撞到方向盤，導致被保
    險汽車失控衝入路旁水溝，故伊並非造成本件交通事故之人
    ，自無庸負賠償責任等語為辯。並聲明：駁回原告之訴。
三、兩造不爭執之事實：
  (一)被告於93年1 月11日，以被保險汽車向原告投保強制汽車責
    任保險。
  (二)被告於93年8 月27日，無駕駛執照駕駛被保險汽車，行經臺
    21線245.9 公里處時，不慎衝入路旁水溝而肇事，致其附載
    之乘客陳張月蝶死亡。
  (三)被告為陳張月蝶之配偶，並已向原告領取保險給付1,418,14
    2 元。
四、得心證之理由：本件依兩造之陳述，爭執之重點應為：(一)被
    告對本件交通事故之發生有無過失？(二)本件有無修正前強制
    汽車責任保險法第27條第4 款規定之適用？
五、經查：
  (一)被告對本件交通事故之發生有無過失？
  1.本件被告於上揭時、地，無駕駛執照駕駛被保險汽車，因衝
    入路旁水溝肇事，致其附載之乘客陳張月蝶死亡，被告為陳
    張月蝶之配偶，並已向原告領取保險給付1,418,142 元等節
    ，為兩造所不爭執，並有原告提出之強制汽車保險計算書、
    汽車險賠款同意書、受款人電匯同意書、高雄縣政府警察局
    旗山分局道路交通事故證明書、陳張月蝶死亡證明書影本各
    1 份，及財團法人長庚紀念醫院94年10月4 日函文1 份在卷
    可稽，而被告於86年6 月17日遭旗山監理站吊銷駕駛執照後
    ，未再考領駕駛執照，亦有公路監理電子閘門查詢資料1 份
    存卷可參。
  2.按汽車行駛時，駕駛人應注意車前狀況，並隨時採取必要之
    安全措施，道路交通安全規則第94條第3 項定有明文。查本
    件事故發生當時，天候晴天，事故現場路旁雖設有寬度約
    1.7 公之水溝，惟事故路段係直行路段，並設有雙向單一車
    道，車道寬約3.8 公，車道邊線與路旁水溝之間，另有寬約
    60公分之緩衝帶，事故現場亦無其他障礙物等節，有交通事
    故現場勘驗圖、交通事故紀錄表及現場照片在卷可資佐證，
    顯見事故發生當時，並無不能注意之情事，駕駛人只要循交
    通規則駕駛，即不可能衝出路面，乃被告竟駕車自行衝入路
    旁水溝肇事，則其駕車自有疏於注意車前狀況之過失。至被
    告雖抗辯稱本件事故之發生，係因陳張月蝶為撿拾掉落駕駛
    座下方之梳子，而撞到方向盤，導致被保險汽車失控衝入路
    旁水溝等云云，惟其既未能舉證以實其說，而難認為真實，
    且縱認其所述屬實，然由其陳稱：我太太要去撿梳子時撞到
    我的方向盤，車子就偏向左邊，我要將方向盤扶正，但是力
    量很可能太大了，所以整個車子向右偏斜，滑到路旁水溝等
    語（見本院94年10月13日言詞辯論筆錄），可知被告未將汽
    車停放於路旁，即任令其妻於汽車行進時撿拾梳子，並於車
    身偏斜後未即時煞車，反而過度迴轉方向盤，造成本件事故
    之發生，則其有未採取必要之安全措施之過失，自堪認定，
    亦難僅憑被告前揭陳述，即認陳張月蝶對事故之發生與有過
    失。是原告主張被告對本件交通事故之發生有過失，為有理
    由。
  (二)本件有無修正前強制汽車責任保險法第27條第4 款規定之適
    用？
  1.按修正強制汽車責任保險法第27條規定：被保險汽車發生汽
    車交通事故，加害人有下列情事之一者，保險人仍應依本法
    規定給付保險金，但得在給付金額範圍內，向加害人求償：
    酒醉或吸食毒品、迷幻藥而駕車者。從事犯罪行為或逃
    避合法拘捕者。自殺或故意行為所致者。違反道路交通
    管理處罰條例第21條之規定而駕車者。未經被保險人允許
    而駕車者。而未領有駕駛執照不得駕駛小型車，道路交通管
    理處罰條例第21條第1 項第1 款亦規定明確。又強制責任險
    本為要保人支付保險費為對價，約定保險人於被保險人汽車
    事故責任發生時，代為被保險人賠償被害人之損害，該保險
    之目的本在保障被保險人，故若被保險人為加害人，原則上
    保險人不得代位被害人向被保險人請求，但因一般保險制度
    ，保險人對於被保險人之故意或惡意行為所致之保險事故，
    毋庸賠付，惟因此將使被害人求償無門，故強制汽車責任保
    險法對於被保險人之故意或惡意行為，仍要求保險人賠付，
    然為減低道德危險，於被保險人有修正前強制汽車責任保險
    法第27條規定之特殊情形時，須負終局賠償責任，乃特別明
    文賦予保險人於對被害人理賠後，得向被保險人求償權利，
    使被保險人於有修正前強制汽車責任保險法第27條規定之特
    殊情形時，須負終局賠償責任。是修正前強制汽車責任保險
    法第27條所稱之加害人，自應包含被保險人在內。
  2.查本件被告無照駕駛上開被保險汽車，該當修正前強制汽車
    責任保險法第27條第4 款所定之「違反道路交通管理處罰條
    例第21條之規定而駕車者」等節，為兩造所不爭執，雖被告
    為被保險人，惟其對本件事故之發生既有過失並致陳張月蝶
    死亡，且其係修正前強制汽車責任保險法第27條所稱之加害
    人，已如前述，則原告依強制汽車責任保險法第27條第4款
    之規定，於給付之範圍內向被告求償，即有理由。
六、綜上所述，本件原告以被告無駕駛執照駕駛被保險汽車而肇
    事，且被告對本件交通事故之發生有過失為由，於給付之範
    圍內向被告求償，為有理由，被告抗辯其無庸負賠償責任等
    語，尚不足採。又本件起訴狀繕本係於94年7 月25日送達被
    告，有送達回證1 份在卷可證。從而，原告依修正前強制汽
    車責任保險法第27條第4 款之規定，請求被告給付1,418,14
    2 元，及自起訴狀繕本送達翌日即94年7 月26日起至清償日
    止，按週年利率5 ％計算之利息，為有理由，應予准許。
據上論斷，本件原告之訴為有理由，應依民事訴訟法第78條，判
決如主文。
中　　華　　民　　國　　94　　年　　10　　月　　27　　日
                  民事第一庭  法　官　劉傑民
正本係照原本作成。
如不服本判決，應於送達後20日內，向本院提出上訴狀並表明上
訴理由，如於本判決宣示後送達前提起上訴者，應於判決送達後
10日內補提上訴理由書（須附繕本）。
中　　華　　民　　國　　94　　年　　10　　月　　27　　日
                              書記官　歐文政
